臺灣高等法院民事判決　九十二年度重上更(一)字第一○七號
　　上　訴　人　己○○
　　　　　　　　戊○○
　　　　　　　　丁○○
　　　　　　　　丙○○
　　　　　　　　乙○○
　　共　　　同
　　訴訟代理人　劉緒倫律師
　　　　　　　　呂偉誠律師
　　　　　　　　徐東昇律師
　　上　訴　人　庚○○
　　　　　　　　甲○○
　　共　　　同
　　訴訟代理人　朱正剛律師
右當事人間請求返還不當得利事件，上訴人對於中華民國八十七年十月十五日臺灣臺
北地方法院八十七年度重訴字第三九九號第一審判決提起上訴，經最高法院發回更審
，本院於中華民國九十三年四月十三日言詞辯論終結，判決如左：
    主      文
原判決關於命庚○○、甲○○給付部分及該部分假執行之宣告暨訴訟費用之裁判均廢
棄。
右開廢棄部分，己○○、戊○○、丁○○、丙○○、乙○○在第一審之訴及假執行之
聲請均駁回。
己○○、戊○○、丁○○、丙○○、乙○○之上訴駁回。
第一、二審及發回前第三審訴訟費用由己○○、戊○○、丁○○、丙○○、乙○○負
擔。
    事      實
甲、上訴人己○○、戊○○、丁○○、丙○○、乙○○等五人（以下簡稱己○○等）
    方面：
一、聲明：
  (一)原判決不利於上訴人之部分及准庚○○、甲○○等免假執行之宣告均廢棄。
  (二)右廢棄部分，對造應連帶再給付己○○、戊○○、丁○○、丙○○、乙○○各新
    台幣（下同）八十八萬三千八百十六元正及各自民國（下同）八十七年四月十四
    日起至清償日止，按年利率百分之五計算之利息，暨自八十七年三月一日起，對
    造應連帶按月再給付上訴人己○○、戊○○、丁○○、丙○○、乙○○各新台幣
    七千三百四十元。
  (三)甲○○應與庚○○連帶給付上訴人己○○、戊○○、丁○○、丙○○、乙○○每
    人各新台幣四十二萬四千一百八十九元及各自八十七年四月十四日起至清償日止
    按年利率百分之五計算之利息。
  (四)駁回對造之上訴。
二、陳述：除與原審及前審判決記載相同者，予以引用外，補稱：
  (一)訴外人濟運公司雖在八十年重訴字第三八三號及八十八年度重上更(一)字第一０二
    號案件中，主張徐經方與康振間就系爭房地為合夥關係，然僅於濟運公司在其他
    訴訟中所為法律上之攻擊防禦主張，非本件訴訟當事人事實上之自認，不足以供
    作本件法律關係認定之依據。
  (二)康振、徐經方與濟運公司前於六十二年七月廿三日所簽訂「合購房屋合約」第三
    條就系爭房地所約定之分管協議，既為庚○○等所明知，則徐經方之繼受人庚○
    ○等暨康振之繼承人即己○○等當然仍受原讓與人所訂分管協議內容之拘束，而
    前開分管協議中屬於康振使用權之權利當然得為繼承之標的，而為己○○等繼承
    後加以主張，此一準用共有規定之分管協議物權效力，不僅與合夥無涉，甚至效
    力優於任何合夥之債權效力，故己○○等之主張完全合法合理，原審認定庚○○
    等無權占有，並無不當。
  (三)庚○○等所提「合購房屋合約」並未經康振本人簽名或蓋章，自不生合約之效力
    ，己○○等否認該文件之真正。
  (四)庚○○既未舉證康振對其負有一百六十三萬一千四二百四十二元債務，則此一債
    務如何由上訴人己○○等人繼承，並對庚○○負連帶清償之責，再由庚○○供作
    對己○○等人之債權主張抵銷，足證庚○○抵銷主張，不足採信。
三、證據：援用原審及前審所提出之證據。
乙、上訴人庚○○、甲○○等二人（以下簡稱庚○○等）方面：
一、聲明：
  (一)原判決不利於上訴人等之部分及其假執行之宣告部分均廢棄。
  (二)右開廢棄部分，對造在第一審之訴及假執行之聲請均駁回。
  (三)駁回對造之上訴。
二、陳述：除與原審及前審判決記載相同者，予以引用外，補稱：
  (一)依己○○所提之民事委任狀，其上除「九十二年九月十八日」係事後填上外，其
    餘文字包括受任人劉緒倫律師、呂偉城律師、徐東昇律師之印章，均係在一九九
    七年六月間所作成，此觀英文中部份即明，可知己○○等與其律師之委任合意，
    係於一九九七年六月作成認證。以上五份委任狀上有關案號九十二年度重上更(一)
    字第一○七號，及日期九十二、九、十八之記載，均係出自同一人之手，此由筆
    跡相同可知，而且是在認證後擅自加上，故己○○等是否有委任劉緒倫律師、呂
    偉城律師、徐東昇律師等三人辦理本件訴訟，即有疑義。
  (二)徐經方與康振間係將系爭房地出租營利，此即為共同經營之事業，此出租營利之
    事實，非但為己○○等於起訴狀及律師函中確認，亦為徐經方、康振、高仲強所
    承認，己○○等所謂未約定經營何種事業云云，顯不可採。
  (三)己○○等對於系爭房地並無任何權利，業經另案徐經方與濟運公司之不動產所有
    權訴訟中確認，康振死亡後，合夥關係因康振死亡而生解散之效力，康振之繼承
    人僅享有合夥財產清算後之返還請求權，是以己○○等對於系爭房地，自始即無
    任何權利存在。
  (四)系爭合購房屋合約第三條乃約定契約當事人兩造即濟運公司與徐經方、康振間之
    分管，並無徐經方與康振，就分管之後半部，再有任何之分管協議，且庚○○與
    訴外人徐經方、丁○○等人所簽之「不動產買賣契約書」第三條第(二)約定，不過
    係陳述買賣標的物當時之登記名義人為濟運公司，出賣人康振之繼承人與徐經方
    就買賣標的物各有四分之一之權利而已，完全與分管契約無涉，己○○等主張「
    分管協議物權效力」云云，全屬無據。
  (五)系爭合夥財產已於七十五年時清算完畢，己○○等並將所分得之財產用以抵付康
    振積欠庚○○之債務，故己○○等對系爭房地並無任何權利可言，且徐經方本於
    清算人之地位將系爭房地交庚○○使用，庚○○等使用系爭房地係基於買賣契約
    而生，並非無法律上之原因。己○○等主張伊為系爭房地之共有人，庚○○等無
    權占用，因此向庚○○等請求返還不當得利云云，顯無法律上之理由。
  (六)依謝曜焜律師八十年八月卅一日律師函內容，足證庚○○係為康振墊款，另依不
    動產買賣契約所載：「扣一六三．一四四二萬（應付泛大西洋公司之款）」可知
    己○○等係以合夥清算後之分配所得，抵充應繼承人對庚○○之債務，原審認定
    庚○○未舉出實際支出之證明，且庚○○究係代泛大西洋公司支出，抑係代康振
    支出，亦有不明之處，顯然違法。
  (七)證人傅立康、楊錦銘等人均已證明除戊○○以外之己○○確曾參與買賣契約之簽
    訂，原審未說明不採之理由，顯與證據不符。
  (八)康振積欠庚○○一百六十三萬一千四百四十二元，康振死亡後，此一債務由己○
    ○等繼承，並應負連帶清償之責，可供與己○○等之債權抵銷。
三、證據：援用原審及前審所提出之證據。
    理      由
甲、程序方面：
    本件己○○等均住美國，委任訴訟代理人劉緒倫律師、呂偉誠律師及徐東昇律師
    提起本訴，業已提出經我國駐己○○等住所地之臺北經濟文化辦事處認證之民事
    委任狀為證，足堪認定係己○○等簽具之民事委任狀，應認係真正及合法之私文
    書。雖己○○等於各經濟文化辦事處認證之日期均早在八十六年六月間，而己○
    ○等之訴訟代理人於委任狀之文末註記為九十二年九月十八日，惟委任契約本須
    當事人意思表示一致始成立，故訴訟代理人與己○○等於委任狀上註記九十二年
    九月十八日，意指訴訟代理人對於己○○等所為委任之要約至九十二年九月十八
    日始為承諾之意思表示，而達成委任之意思表示一致，己○○等之委任狀上既未
    限定委任之期間，則己○○等之訴訟代理人於九十二年九月十八日承諾後代理提
    起本訴，於法並無不合，庚○○等仍爭執己○○等訴訟代理人提出之委任狀有可
    議之處，尚有誤解。
乙、實體方面：
一、己○○等主張：伊之被繼承人康振與訴外人徐經方及濟運實業有限公司（下稱濟
    運公司）於六十二年七月二十三日共同出資購買門牌台北市○○○路○段七十二
    號謙信大樓八樓全部及其土地之所有權應有部分，信託登記於濟運公司名義，而
    康振於七十五年五月間死亡，前開建物於七十五年八月二十九日分割為門牌台北
    市○○○路○段七十二號八樓及八樓之一，仍以濟運公司名義登記。然依「合購
    房屋合約」第三條約定，前開建物分割後之後半部即八樓之一房屋及其基地（下
    稱系爭房地）為徐經方、康振保持共有（各應有部分為二分之一）。則康振死亡
    後，伊繼承康振原有之權利。惟於康振死亡後，系爭房地自七十五年六月起即為
    庚○○等占有使用，並陸續出租予多家公司收取租金，庚○○等無法律上原因而
    受利益，並致伊受有新台幣二百二十九萬五千元之損害等情，爰依共同侵權行為
    及不當得利之法律關係，求為命庚○○等連帶給付伊各一百六十五萬九千元，及
    各自八十七年四月十四日起之法定遲延利息暨自八十七年三月一日起按月連帶給
    付伊每人各一萬三千五百元之判決。（原審判命庚○○等連帶給付己○○等各三
    十五萬零九百九十五元，及各自八十七年四月十四日起算之法定遲延利息，暨自
    八十七年三月一日起按月連帶給付己○○等各六千一百六十元。庚○○應給付己
    ○○等各四十二萬四千一百八十九元，及各自八十七年四月十四日起法定遲延利
    息，駁回己○○等其餘之訴。兩造各就其敗訴部分提起上訴。）。
二、庚○○等則以：伊於康振生前曾為康振代墊一百六十三萬一千四百二十二元，己
    ○○等同意將康振應有部分出售與伊，以供返還欠伊之墊款。而由丁○○代表全
    體繼承人即上訴人與伊簽訂買賣合約，並將系爭房地點交伊使用、收益，伊無任
    何不當得利與侵權行為可言；又縱認己○○等有請求之權利，其請求之金額亦嫌
    過高，且己○○等自七十六年起就超過五年部分之租金損害部分，已罹於時效而
    消滅，伊得拒絕給付。再者，康振、徐經方與濟運公司合資購買系爭房地係屬合
    夥性質，於康振死亡後，合夥當然歸於消滅，應進行清算程序，己○○等並非合
    夥財產之公同共有人，而僅享有合夥財產清算後之返還請求權，於系爭房地並無
    共有權利，無主張侵權行為或不當得利之餘地等語，資為抗辯。
三、己○○等主張伊之被繼承人康振、訴外人徐經方與訴外人濟運公司於六十二年七
    月二十三日合意出資購買坐落臺北市○○○路○段七十二號謙信大樓八樓全部及
    其上土地應有部分，約定信託登記於濟運公司名義，依合購契約第三條約定：「
    購買後甲方（即濟運公司）取得房屋前一半之所有權及使用權，乙方（即徐經方
    與康振）取得房屋後半部一半之所有權及使用權」；上開建物於七十五年八月二
    十九日分割為門牌號碼臺北市○○○路○段七十二號八樓，及同址七十二號八樓
    之一、共同使用部分建號三三三三號。上述契約第三條所示房屋後半部即為前揭
    八樓之一之房屋。又康振於七十五年五月間已死亡等事實，固據提出合購房屋契
    約、房屋稅單、土地登記簿謄本、建物登記簿謄本、
    所不爭執，自堪信為真實。惟查己○○等係主張伊於康振死亡後，繼承康振就系
    爭房地原有之權利；又康振、徐經方與濟運公司簽訂之「合購房屋合約」第三條
    就合購房屋有分管協議之約定，此為庚○○等明知，庚○○等為徐經方之繼承人
    ，當然仍受原讓與人所訂分管協議內容之拘束，而前開分管協議中屬於康振使用
    權之權利，當然得為繼承之標的，伊繼承後得主張其權利，此準用共有分割協議
    之物權效力，與合夥無涉。且其效力優於合夥之債權效力等語。庚○○等則以：
    徐經方、康振共同出資購買系爭房地，係屬合夥性質，康振死亡後，合夥當然歸
    於消滅，應進行清算程序，己○○等並非合夥財產之公同共有人，僅享有合夥財
    產清算後之返還請求權，就系爭房地並無共有權利，且徐經方、康振間就系爭房
    地亦無分管之協議，無屬於康振使用權之權利，自無主張侵權行為或不當得利之
    餘地云云，故本件首應審究者，係徐經方與康振共同出資合購系爭房地，為合夥
    之性質抑準共有之性質？及徐經方、康振間就系爭房地有無分管之協議，暨康振
    有無原來之使用權？
四、按合夥契約中所謂經營共同事業，並無特別規定事業之種類、規模、存續期間。
    故合夥之事業，不問其為繼續或臨時，為個個事業或包括之事業，或以單一行為
    為目的之偶然合夥，均不失為合夥。準此，若數人共同出資合購房屋，並以該房
    屋之出租收益及嗣後漲價之盈餘而為分配，即為合夥。依上開合購房屋合約所載
    ，徐經方與康振係併列為乙方，共同出資合夥與濟運公司一同購屋，並信託登記
    於濟運公司名下，徐經方、康振經分配而取得八樓之一房屋之所有權及使用權，
    並無應有部分之記載，有前開合購房屋合約可稽（見原審卷第九頁）；己○○等
    所提本件返還不當得利訴訟之起訴狀，亦主張「康振及訴外人徐經方亦係共同出
    資買受該房地，並經共同將台北市○○○路○段七十二號八之一出租予康振為負
    責人之泛大西洋公司，租金即由該大西洋公司按月分別給付予康振及訴外人徐經
    方各新台幣（下同）四萬元整」等語，有卷附起訴狀為證（見原審卷第五頁），
    足證徐經方與康振係為賺取租金之利益，而合夥購買系爭房地。是以徐經方與康
    振間共同出資購買系爭房地係合夥關係。己○○等主張：系爭租金由該大西洋公
    司按月分別給付康振、徐經方，足見康振、徐經方應有部分各二分之一，故康振
    、徐經方就系爭房地屬準分別共有，康振原有使用權云云，然查徐經方、康振共
    同出資購買系爭房地屬合夥性質，已如前述。況查，系爭房地之收租分配無非係
    合夥期間之收益分配，殊難謂該租金為分別共有之收益。己○○等上開主張，於
    法無據。
五、己○○等雖主張伊繼受康振、徐經方與濟運公司六十二年七月廿三日所簽訂之「
    合購房屋合約」第三條之分管協議，對系爭房地享有權利云云，惟查：(一)、六十
    二年七月廿三日之合購房屋合約第三條原文為「購置後甲方取得房屋前半部之所
    有權及使用權，乙方取得房屋後半部一半之所有權及使用權，互不干擾，其公用
    ) 間之分管，而契約當事人之甲方為濟運公司，乙方為康振及徐經方，查遍「合
    購房屋合約」之所有條文，均無康振與徐經方，就分管之後半部，再有任何之分
    管協議，再者，徐經方、康振二人合夥與濟運公司間依不動產買賣契約書立分管
    協議，濟運公司早已依分管意旨，實際分割共有物並完成登記，所購房地依分管
    協議內容分割後，後半部當然係屬徐經方、康振二人合夥之財產。前開房屋合約
    書所指之分管協議早已不存在，己○○等主張康振與徐經方有分管之協議，顯乏
    依據。(二)己○○等雖又以上訴人庚○○與徐經方、被上訴人丁○○等人、所簽之
    「不動產買賣契約書」第三條第(二)約定，足以佐證康振與徐經方間有分管之協議
    云云，然該項約定僅係是在陳述買賣標的物當時之登記名義人為濟運公司，出賣
    人康振之繼承人與徐經方就買賣標的物各有四分之一之權利，完全與分管契約無
    涉。(三)謝曜焜律師八十年八月三十一日之律師函，仍稱「．．本人接受康振之全
    體繼承人之委託擬向庚○○提出劃分上開房屋後半部使用範圍（即分管）之要求
    」，顯見康振與徐經方間並無分管之約定，否則何來分管之要求？由上可知，康
    振與徐經方間並無分管之協議，己○○等自無從繼承分管協議。故己○○等主張
    伊繼受上開分管協議效力，依據分管協議，其得繼承使用權，對於系爭房地享有
    權利云云，自屬無據。
六、按在合夥中，各合夥人之出資，及其他合夥財產，為合夥人全體之公同共有，民
    法第六百六十八條規定甚明。又按「合夥人死亡時，其繼承人並不當然為合夥人
    ，除合夥契約有關於繼承人得繼續為合夥人之約定外，合夥人死亡，即當然退夥
    。而本件上訴人與江玉振所訂立之合夥經商契約，並無約定得由繼承人繼續為合
    夥人，故於江玉振七十六年一月十二日死亡時，發生退夥之效力，惟因合夥人僅
    餘上訴人一人，而當然歸於消滅。」（最高法院八十六年度台上字第三八四○號
    判決參照）。故合夥人死亡者，依民法第六百八十七條第一款規定，係構成退夥
    之原因，而徐經方與康振間之合購房屋合約中，並未載明繼承人得繼承合夥之權
    利，是以康振死亡後已生退夥之效力，而康振死亡後，依法發生退夥之效力，因
    合夥人僅剩一人，依民法第六百六十七條之規定，合夥當然歸於消滅，應進行清
    算程序，因康振之繼承人即己○○等並非合夥財產之公同共有人，僅繼承康振對
    合夥財產之剩餘財產分配請求權而已，對於系爭房地，並無任何權利可言。查己
    ○○等提起本件訴訟，其理由無非係以伊為康振之繼承人，對於系爭房地為共有
    人，因此認為庚○○等使用系爭房地而使伊受有相當於租金之不當得利云云，惟
    查己○○等對於系爭房地，並無任何權利，已如前述，從而其本於侵權行為及不
    當得利之法律關係主張庚○○等應返還相當於租金之不當得利，自無理由，不應
    准許。
七、本件己○○等既不得本於共有人之地位，依侵權行為及不當得利之法律關係主張
    庚○○等應返還相當於租金之不當得利，則庚○○與丁○○所簽訂之不動產買賣
    契約是否有效，庚○○等使用系爭房地是否構成侵權行為或不當得利，己○○等
    人之租金請求權是否罹於時效消滅，租金是否過高等其餘攻擊防禦方法，即無再
    行逐一審究之必要，併此敘明。
八、綜上，己○○等基於侵權行為及不當得利之法律關係，請求庚○○等連帶為上開
    之給付，為無理由，不應准許。其假執行之聲請亦失所附麗，應併予駁回。原審
    判命庚○○等應連帶給付己○○、戊○○、丁○○、丙○○、乙○○每人各參拾
    伍萬零玖佰玖拾伍元，及各自八十七年四月十四日起至清償日止之法定利息，暨
    自八十七年三月一日起按月連帶給付己○○、戊○○、丁○○、丙○○、乙○○
    每人各陸仟壹佰陸拾元；庚○○另應給付己○○、戊○○、丁○○、丙○○、乙
    ○○每人各肆拾貳萬肆仟壹佰捌拾玖元，及各自八十七年四月十四日起至清償日
    止之法定利息，並為准、免假執行之宣告，自有未洽。庚○○等上訴意旨指摘原
    判決此部分不當，求予廢棄改判，為有理由，自應由本院予以廢棄改判如主文第
    二項所示。至原審駁回己○○等其餘請求部分，所持之理由雖屬不當，然其結論
    並無二致，仍應認己○○等人之上訴為無理由，應予駁回。
九、本件事證已臻明確，兩造其餘攻擊防禦方法，核與本件判決結果並無影響，茲不
    一一贅述，附此敘明。
十、據上論結，本件庚○○等上訴有理由，己○○等上訴無理由，爰判決如主文。
中　　　華　　　民　　　國　　九十三　　年　　　四　　　月　　二十七　　日
                                民事第四庭
                              　　　審判長法  官　林  敬  修
                              　　　　　　法  官　劉  清  景
                              　　　　　　法  官　劉  勝  吉
正本係照原本作成。
如不服本判決，應於收受送達後二十日內向本院提出上訴書狀，其未表明上訴理由者
，應於提出上訴後二十日內向本院補提理由書狀（均須按他造當事人之人數附繕本）
上訴時應提出委任律師或具有律師資格之人之委任狀；委任有律師資格者，另應附具
律師資格證書及釋明委任人與受任人有民事訴訟法第四百六十六條之一第一項但書或
第二項（詳附註）所定關係之釋明文書影本。
中　　　華　　　民　　　國　　九十三　　年　　　四　　　月　　二十八　　日
　　　　　　　　　　　　　　　　　　　　　書記官  李  翠  齡
附註：
民事訴訟法第四百六十六條之一（第一項、第二項）：
對於第二審判決上訴，上訴人應委任律師為訴訟代理人。但上訴人或其他法定代理人
具有律師資格者，不在此限。
上訴人之配偶、三親等內之血親、二親等內之姻親，或上訴人為法人、中央或地方機
關時，其所屬專任人員具有律師資格並經法院認為適當者，亦得為第三審訴訟代理人
。
